最高法院刑事判決　　　　　　九十六年度台上字第二一四０號
上　訴　人　台灣高等法院台南分院檢察署檢察官
被　　　告　甲○○
上列上訴人因被告違反公職人員選舉罷免法案件，不服台灣高等
法院台南分院中華民國九十六年二月七日第二審判決（九十六年
度選上訴字第一一二號，起訴案號：台灣台南地方法院檢察署九
十五年度選偵字第五三、五六號），提起上訴，本院判決如下：
    主  文
原判決撤銷，發回台灣高等法院台南分院。
    理  由
本件原判決以公訴意旨略稱：被告甲○○係台南縣左鎮鄉民國九
十五年度第十八屆鄉民代表選舉第二選區之候選人，為圖當選該
屆鄉民代表，竟不思以合法正當之方式競選，先於九十五年一月
二十三日，向高雄市駿德貿易有限公司訂購相當數量之保鮮人蔘
（下稱人蔘，每包價值新台幣一百十五元），嗣明知林陳春枝、
嚴桂美及萬正男等人均係其選區內有投票權之人，而於九十五年
一月下旬某日，將上開人蔘攜至林陳春枝、嚴桂美、萬正男等人
分別位在台南縣左鎮鄉中正村中正一七六之五號、一七六之八號
及一七六之十號等住處，並以明示或默示之方式，拜託林陳春枝
、嚴桂美、萬正男等人將選票投予被告，據以對有投票權之人交
付賄賂，而約定其為一定投票權之行使，因認被告涉犯公職人員
選舉罷免法第九十條之一第一項之罪嫌云云。經審理結果，仍認
不能證明被告犯罪，因而維持第一審諭知被告無罪之判決，駁回
檢察官在第二審之上訴，固非無見。
惟按：(一)、證據之證明力雖由法院自由判斷，然證據之本身如對
於待證事實不足為供證明之資料，而事實審仍採為判決基礎，則
其自由判斷之職權行使，自與採證法則有違。原判決以：「被告
固有贈送人蔘予林陳春枝、嚴桂美及萬正男等第二選舉區之投票
權人，且嗣後被告亦參選本件鄉民代表選舉，惟被告贈送之人蔘
，並非僅針對第二選區之投票權人為贈送之對象，贈送範圍尚擴
及非具有該選區投票權之人，……，更況再參以受贈者當中，簡
為勝、林榮昭不僅在受贈當時均為鄉民代表，且嗣後亦參選而與
被告同為本件鄉民代表之參選人，而成為競選對手，則被告若有
藉贈送人蔘作為投票支持之代價之行賄之意，其實無連可能之競
選對手均仍予以贈送而未加迴避，反而徒使自己陷於遭競選對手
揭發行賄犯罪行為之危險情境之理」等由，資為其認不能證明被
告犯罪之主要論據之一（見原判決第十一頁，理由四之(七)）。然
依卷內資料，被告於檢察官偵查中坦稱：上開選舉大約獲得四、
五百票即可當選；伊共送出人蔘約三百多份，只記得其中五、六
人非屬伊之選區等語甚明（見選他字第四一號偵查卷第五十五至
五十六頁）。倘其供述之內容與事實相符，則收受被告所贈送之
人蔘者，僅有五、六人係無投票權之人；又縱如原判決所謂被告
贈送人蔘之對象，其中簡為勝、林榮昭二人事後亦參與上開選舉
而成為被告之競選對手，惟被告於贈禮之時，對於受贈者之中有
不具投票權之極少數五、六人，或簡為勝、林榮昭二人亦有參選
連任之意願等事實，是否知情？尚非無疑。縱其已然知情，惟此
應僅屬各該部分被告是否成立賄選罪之問題，似仍不足據為被告
對於其他有投票權之人致贈物品，並無賄選犯意之證明。實情如
何？顯然仍欠明瞭，原審未詳加調查釐清，遽為有利於被告之論
斷，難謂已符採證法則。(二)、又按提前賄選之行為，雙方於行賄
、受賄當時，均預期於有意參選之人成為候選人後，再由受賄之
主體即有投票權之人履行投票選舉該特定候選人之約定條件，而
完成其犯罪行為。故於行賄、受賄時，縱候選人尚未登記參選，
惟於日後該有意參選者成為候選人；受賄者成為有投票權人之時
，犯罪構成要件即屬成就，並不因其賄選在先，而影響犯罪之成
立。經查被告係於九十五年四月十一日，向台南縣左鎮鄉選務作
業中心申請登記為鄉民代表候選人，有台南縣選舉委員會九十五
年九月二十五日南縣選一字第０九五一五０一七七四號函影本在
卷可稽（見第一審卷第七十五頁）。證人即台南縣左鎮鄉前鄉長
吳茂周於偵查中亦證稱：「今年（指九十五年）一、二月某日晚
上，我家沒人在，我返家後，我太太說在鞋櫃上有人放一個真空
包人蔘，並夾有祥堂國術館（為被告所經營）的名片。」「我是
在今年二、三月有聽說他（指被告）有參選意願。」「收到禮物
的人會認為甲○○有可能要出來參選。」等語（見選他字第四一
號偵查卷第七十四至七十五頁）。倘若不虛，依被告於九十五年
一、二月間，先在選區贈送禮物，使受贈者產生其有意參選之認
知，旋於同年二、三月間對外表達參選意願，復於四月間登記為
上開選舉之候選人等過程，予以整體性之觀察，則參諸前述說明
，被告之贈禮是否屬於提前賄選之行為，而仍該當於賄選罪責之
成立？即非全無研求之餘地。原審未予詳酌慎斷，遽行判決，併
有可議。檢察官上訴意旨執以指摘，非無理由，應認原判決有撤
銷發回之原因。
據上論結，應依刑事訴訟法第三百九十七條、第四百零一條，判
決如主文。
中　　華　　民　　國　九十六　年　  四 　 月 　二十 　日
                      最高法院刑事第五庭
                          審判長法官  林　增　福
                                法官  邵　燕　玲
                                法官  張　清　埤
                                法官  陳　世　雄
                                法官  蔡　國　在
      本件正本證明與原本無異
                                      書  記  官
中　　華　　民　　國　九十六　年　　四　　月　二十六　日
                                                    m
